【裁判字號】    89,易,2539
【裁判日期】    900222
【裁判案由】    違反商標法
【裁判全文】
臺灣臺北地方法院刑事判決                        八十九年度易字第二五三九號
    公  訴  人  臺灣臺北地方法院檢察署檢察官
    被      告  丁○○
    選任辯護人  趙國生
右列被告因違反商標法案件，經檢察官提起公訴（八十九年度偵續字第二九四號），
本院判決如左：
    主  文
丁○○意圖欺騙他人，於同一服務，使用近似於他人註冊服務標章之圖樣，科罰金新
臺幣拾萬元，如易服勞役，以新臺幣玖佰元即銀元佰元折算壹日。扣案之空白帳單
明細拾伍張、已使用之帳單明細壹張（均壹式貳聯）均沒收。
    事  實
一、丁○○係臺北市中山區○○○路○段五四號、五六號一樓富徠國際股份有限公司
    （下稱富徠公司）負責人，經營位於同址之餐廳，明知附圖一「MAXIMSDEPARIS
    」、附圖二「MAXIM'S」、附圖三「乙○○○」等服務標章（以下統稱「MAXIM'S
    等」服務標章）為英商．乙○○○斯有限公司向前經濟部中央標準局（現改制為
    經濟部智慧財產局）申請核准註冊，取得服務標章專用權，指定使用於冷熱飲料
    店、飲食店、餐廳、咖啡廳、啤酒屋、酒吧、飯店、旅館之服務，現仍在專用期
    間，且明知英商．乙○○○斯有限公司不同意富徠公司繼續使用「MAXIM'S等」
    服務標章，竟自民國八十七年六月二十九日接手經營上開餐廳後，仍意圖欺騙他
    人，於同一服務，繼續使用近似於「MAXIMSDEPARIS」、「MAXIM'S」服務標章之
    圖樣於該餐廳門口之廣告看板、櫃臺前之招牌、餐盤，並使用近似於「乙○○○
    」服務標章之圖樣於該餐廳之帳單明細上，迄八十八年四月二日下午二時許，為
    警在上址餐廳內搜索查獲，並扣得印有近似於「乙○○○」服務標章之空白帳單
    明細十五張及已使用之帳單明細一張。
二、案經英商．乙○○○斯有限公司訴由臺北市政府警察局中山分局報請臺灣臺北地
    方法院檢察署檢察官偵查起訴。
    理  由
一、訊據被告丁○○坦承自八十七年六月二十九日起擔任富徠公司之負責人，且該公
    司經營之餐廳櫃臺前招牌、餐盤及帳單明細上均使用近似於「MAXIM'S等」服務
    標章圖樣之事實，惟否認有何違反商標法之犯行，辯稱：告訴人英商．乙○○○
    斯有限公司授權富商食品股份有限公司（下稱富商公司）使用「MAXIM'S等」服
    務標章，富商公司再與富徠公司簽訂MAXIM'S TEA ROOM授權合約草書（備忘錄）
    ，由富徠公司支付權利金予富商公司取得該等服務標章使用權，雖告訴人與富商
    公司簽訂之契約約定富商公司無轉授權之權利，惟伊無從得知；況告訴人對於富
    徠公司使用「MAXIM'S等」服務標章對外營業乙事，知之甚詳，其在臺代表林秋
    蘭亦曾到餐廳用餐數次，均未表示任何異議，伊主觀上認為富徠公司有權使用該
    等服務標章；富徠公司業已支付權利金予富商公司，本得使用「MAXIM'S等」服
    務標章，然因林秋蘭嗣後至餐廳吵鬧，伊未免影響餐廳營運，故而主動更換餐廳
    相關裝潢、另於報紙上刊登更名後之「法國美心餐廳」廣告、並發函予告訴人說
    明與富商公司間之責任歸屬及原委，表明已對外公布易名及拆除外部招牌，足見
    伊無惡意欺騙他人使用告訴人之服務標章，使消費者混淆之故意；為警搜索扣案
    標示「MAXIM'S等」服務標章之杯墊、火柴盒、牙籤等物品，係伊接手富徠公司
    前所製造，後來僅供餐廳內部使用，非故意製造以混淆服務，伊不知餐廳門口置
    有近似於告訴人服務標章之廣告看板，印有「乙○○○」字樣之帳單明細客戶聯
    於持交客戶前，均會裁除該等字樣，另標示「MAXIM'S等」服務標章之餐盤可由
    大葉高島屋百貨公司購得，故暫予保留使用，至於櫃臺前之「MAXIM'S」招牌則
    因富徠公司仍販賣告訴人之咖啡粉、可可粉等相關商品，故暫時保留，伊無侵害
    告訴人商標權之故意云云。惟查：右揭事實，業據告訴人指訴綦詳，且
（一）證人即富徠公司原負責人丙○○於偵查及本院調查時結證：我是將股權轉讓給
      丁○○，由他任負責人，我做小股東，搜索時拍攝之杯墊、火柴盒等照片都是
      轉讓時屬於餐廳之資產，我在轉讓股權前，就有詢問過百分之五十以上之股東
      決定不再代理「MAXI M'S等」服務標章：：富商公司營業項目不能開餐廳，所
      以另成立富徠公司開餐廳，並將服務標章給富徠公司使用，我有告知告訴人在
      臺代表林秋蘭，她有同意：：，我轉讓股權予丁○○時，有告知丁○○不能使
      用「MAXIM'S等」服務標章等語在卷（見八十八年七月二十三日偵訊筆錄）；
      餐廳經營不善，公司對外借錢負債，所以我轉讓富徠公司股權給被告，扣案物
      原來就是富徠公司的資產，原來就在餐廳內：：，富商公司自八十六年十二月
      份開始不付權利金給告訴人，被告也知道此情形，股東間也有人反應不要再付
      權利金代理告訴人，所以我在八十七年三、四月間就向被告說既然不代理告訴
      人，就將餐廳內服務標章除去：：，八十七年三、四月間，我口頭告知被告不
      要使用該等服務標章，當時告訴人並沒有明確與我們終止代理關係，我們一直
      協商到八十七年七、八月份，告訴人才發函終止授權：：，被告知道告訴人與
      富商公司、富商公司與富徠公司間的授權糾紛情形，我們股東間都有聯絡：：
      ，標示「MAXIM'S等」服務標章之商品，只有食品可以於市面上購得，富商公
      司在大葉高島屋設專櫃賣糕點，餐盤只是擺飾用，並不販賣，包括扣案物等都
      不販賣：：，餐廳櫃臺前標示「MAXIM'S」字樣的招牌於八十六年六、七月間
      餐廳成立時，就已裝潢在收銀臺下，該招牌是代表富徠公司代理告訴人，是服
      務標章「MAXIM'S」：：，我更正前述，餐盤可能有展示販賣，但沒有賣出去
      一個等語明確（見本院八十九年十一月二十八日訊問筆錄）。且被告亦於本院
      訊問時自承：丙○○於八十七年六月間，確實有向我說沒付權利金給告訴人，
      不要再使用服務標章等語在卷（見本院八十九年十一月二十八日訊問筆錄）。
（二）又告訴人於八十七年七月十三日委任律師發函予富徠公司，表示：「（一）本
      公司於貴國境內，申請註冊有『乙○○○、MAXIM'S、MAXIMS DE PARIS』等服
      務標章：：（二）頃本公司之臺灣代表發現設於  貴國臺北市○○○路○段五
      四、五六號之富徠國際股份有限公司，未經本公司授權即於其設立之餐廳，擅
      自使用前述之服務標章，核不無侵害本公司前述服務標章之專用權之嫌，而有
      觸犯  貴國商標法所訂之刑章之虞：：（三）爰代函通知該公司立即停止使用
      前等服務標章」等語，有八十七年七月十三日（八七）長江竹字第０七０一號
      函在卷可稽。富徠公司收文後，即刻於八十七年七月十七日覆函回稱：「本公
      司為一合法經營之公司，並已於民國八十七年七月十一日前後，正式利用報紙
      對外公布易名為『法國美心餐廳』，外部招牌MAXIM'S等字樣也已全部拆除，
      內部裝璜也在逐步改善當中」等語，亦有富徠公司具名之函文一紙附卷足按；
      該函所述內容，並有被告偵查中提出之八十七年七月十一日中時晚報、餐廳照
      片、名片、貴賓卡等存卷可資佐證。告訴人嗣又於八十七年八月三十一日登報
      聲明：「（一）MAXIM'S LIMITED公司已終止與富商食品股份有限公司間之MAX
      -IM'S DE PARIS簡餐餐廳之授權合約。（二）MAXIM'S LIMITED代表人Mr. P.
      Cardin與富商食品股份有限公司代表人丙○○先生所簽之MAXIM'S DE PARIS簡
      餐餐廳授權合約，因該公司未履行合約約定，本律師事務所業已發函終止合約
      。富商食品股份有限公司無權使用本公司於臺灣註冊之『MAXIM'S DE PARIS』
      、『MAXIM'S』及『乙○○○』等服務標章於任何相關營業或文宣上，否則，
      即屬違法使用，將有觸犯商標法刑章之虞。MAXIM'S LIMITED迄今在臺灣境內
      ，並未授權任何廠商使用前述標章或商標於各種食品，如麵包、蛋糕、餅乾等
      。因此，如任何人未經授權而使用前開商標於前述商品上，則為侵害商標之行
      為，MAXIM'S LIMITED依法追究其相關法律責任」等語，有告訴人提出之八十
      七年八月三十一日聯合報節本在卷可稽。堪證被告自八十七年七月間起，已明
      確知悉告訴人不同意富徠公司使用「MAXIM'S等」服務標章，且自同年八月三
      十一日起，已知悉告訴人因富商公司未履行合約約定，而終止雙方間授權關係
      。
（三）然富徠公司設於臺北市中山區○○○路○段五四號、五六號一樓餐廳，仍繼續
      使用近似於「MAXIMSDEPARIS」、「MAXIM'S」服務標章之圖樣於該餐廳門口之
      廣告看板、櫃臺前之招牌、餐盤，並使用近似於「乙○○○」服務標章之圖樣
      於該餐廳之帳單明細上，此除據告訴人委派調查員於八十八年一月二十二日中
      午前往該餐廳消費查證屬實，有側錄之錄影帶一捲、本院九十年二月八日勘驗
      筆錄一份、八十八年一月二十二日帳單明細客戶聯、統一發票各一張、照片三
      幀等存卷可證外；並經證人即執行搜索警員戊○○到庭結證：偵卷第二十九頁
      、三十頁係搜索當天拍攝之照片，當時餐盤擺在客人用餐的桌上，帳單明細則
      是放在收銀臺旁邊，扣案使用過之帳單明細是先前客人消費開立的：：，照片
      上客人用餐之餐桌應該沒有擺牙籤、火柴盒等語在卷（見本院八十九年十二月
      二十一日訊問筆錄），並有八十八年度偵字第八九五一號偵查卷宗第二十九、
      三十頁所附照片可資佐證。
（四）被告雖辯稱伊未見過餐廳門口之廣告看板，帳單明細客戶聯均於裁除「乙○○○」字樣後始交予消費顧客，餐盤於市面上亦可購得，係流通之物，伊有權使
      用，櫃臺下之招牌係因餐廳內仍販賣告訴人之相關食品，故暫留使用，伊無侵
      害告訴人服務標章之故意云云。惟查：被告自八十七年六月二十九日起，即擔
      任富徠公司登記及實際負責人，其對於餐廳門口擺放近似於「MAXIMSDEPARIS
      」、「MAXIM'S」服務標章圖樣之廣告看板焉有可能不知情！況本案自偵查起
      迄本院調查階段，期間歷經一年九個月，被告從未表示伊未見過該廣告看板，
      迄至本院審結時，始為該辯解，顯違常情；而告訴人委派之調查員至該餐廳消
      費後，取得之帳單明細客戶聯確實印有「乙○○○」服務標章，而無裁除情形
      ，亦有八十八年一月二十二日帳單明細客戶聯一紙附卷可憑，雖被告聲請傳喚
      之證人即餐廳服務員甲○○證述交付帳單明細予顧客前會將「乙○○○」服務
      標章裁除，惟該證詞核與事實不符，自無可採；另餐盤並不對外販賣流通，雖
      曾擺放於大葉高島屋，但並未販賣出去乙情，業經證人丙○○到庭結證屬實在
      卷，是被告聲請傳喚之證人己○證述伊曾於大葉高島屋詢問標示「MAXIM'S」
      服務標章之餐盤價錢等語，不足為有利被告之認定，被告上開所辯要屬卸責飾
      詞，不足採信。
（五）富徠公司支付權利金予富商公司取得「MAXIM'S等」服務標章使用權，此固然
      有富徠公司與富商公司於八十五年九月一日簽訂之MAXIM'S TEA ROOM授權合約
      草書（備忘錄）、富徠公司資產負債表、會計師查核事項說明、預算執行與營
      運狀況一覽表等可資佐證；且揆諸前揭證人丙○○之證詞、告訴人與富徠公司
      之函件往來、報載聲明啟示、及告訴人在臺代表林秋蘭於八十七年一月十六日
      、二月十八日、三月十一日三度至富徠公司經營之餐廳用餐，均未表示異議等
      情，堪證告訴人對於富徠公司使用其服務標章乙事原未加以反對，惟嗣後因富
      商公司未依約繳交權利金，告訴人即於八十七年八月間終止與富商公司間之授
      權關係，除登報週知該事外，並向富徠公司發函明確表示不得繼續使用「MAX-
      IM'S」等服務標章，被告因之更換餐廳相關裝潢、於報紙上刊登更名後之「法
      國美心餐廳」廣告，顯見被告對於富徠公司已無權利繼續使用「MAXIM'S 等」
      服務標章乙事知之甚稔，然其於接手經營富徠公司開設之餐廳後，猶於同一服
      務，繼續使用近似於告訴人之「MAXIM'S等」服務標章，其意圖欺騙他人之情
      ，至為灼然。
（六）末查，被告辯稱伊無從得知告訴人與富商公司間禁止轉授權約定，且告訴人知
      悉富徠公司開設之餐廳使用「MAXIM'S等」服務標章，其在臺代表林秋蘭亦不
      反對該餐廳使用「MAXIM'S等」服務標章，致伊主觀上認為富徠公司有權使用
      告訴人之服務標章云云；所辯均係本案犯罪時點前之事實，告訴人既已向富徠
      公司明確表示不得「繼續」使用「MAXIM'S等」服務標章，被告亦明知該情，
      即不得執詞無犯罪故意。又富徠公司因富商公司未依約支付權利金，致告訴人
      禁止富徠公司繼續使用「MAXIM'S等」服務標章，縱然受有損害，惟此係屬民
      事糾葛，富徠公司應循民事救濟程序解決，同不得執為有權使用該等服務標章
      之依據，均併此敘明。
（七）「MAXIM'S等」服務標章業經告訴人向前經濟部中央標準局註冊取得服務標章
      專用權，指定使用於冷熱飲料店、飲食店、餐廳、咖啡廳、啤酒屋、酒吧、飯
      店、旅館之服務，現仍在專用期間，有告訴人提出之服務標章註冊證三份附卷
      可按。此外，復有富徠公司之公司執照、公司變更登記事項卡、營利事業登記
      證、巴黎乙○○○斯餐廳授權契約、及扣案之帳單明細十六紙可資佐證。綜上
      所述，本案事證明確，被告犯行堪以認定，應依法論科。
二、按凡因表彰自己營業上所提供之服務，欲專用其標章者，應申請註冊為服務標章
    ；服務標章之使用，係指將標章用於營業上之物品、文書、宣傳或廣告，以促銷
    其服務者而言。又按服務標章、證明標章及團體標章除本章另有規定外，依其性
    質準用本法有關商標之規定，商標法第七十二條、第七十七條分別定有明文。被
    告為表彰自己營業上所提供之餐廳服務，於餐廳門口之廣告看板、櫃臺前之招牌
    、餐盤及帳單明細上，使用告訴人之「MAXIM'S等」註冊服務標章，核其所為，
    係犯商標法第六十二條第一款、第七十七條之仿冒服務標章罪。其於同一營業行
    為繼續進行中違反上開規定，係犯罪行為繼續，屬於單純一罪。公訴意旨於犯罪
    事實欄雖記載被告自「八十七年七月」間起，於所營餐廳之杯墊、火柴盒、牙籤
    、餐巾等物品上使用「相同於」「MAXIM'S等」服務標章之圖樣；惟被告自「八
    十七年六月二十九日」擔任富徠公司負責人起，即已使用「近似於」告訴人之服
    務標章，詳如前述，起訴書之犯罪事實記載容有未洽；又告訴人委派調查員於八
    十八年一月二十二日中午前往富徠公司經營之餐廳消費查證時，並未見該餐廳對
    外提供標示「MAXIM'S等」服務標章之杯墊、火柴盒、牙籤、餐巾予顧客使用，
    此業經本院勘驗側錄之錄影帶內容確認無誤，且證人戊○○亦結稱：搜索時杯墊
    、火柴盒、牙籤放在吧台，依搜索當天拍攝之照片，客人用餐之餐桌，沒有擺牙
    籤、火柴盒，也沒有扣到侵害服務標章之餐巾等語，是尚無積極證據足認被告意
    圖欺騙他人，使「MAXIM'S等」服務標章於杯墊、火柴盒、牙籤、餐巾等物品上
    ，公訴意旨上開記載亦有未合，應予說明。爰審酌被告犯罪後猶飾詞圖卸，未能
    坦承犯行，所為造成告訴人及社會大眾之損害程度，犯罪期間之久暫，與告訴人
    之關係，暨其生活狀況、品行、智識程度、犯罪之動機、目的、手段及犯罪後之
    態度等一切情狀，量處如主文所示之刑，併諭知易服勞役之折算標準。扣案之帳
    單明細十六張（均一式二聯）均應依商標法第六十四條之規定沒收；至於扣案之
    杯墊、火柴盒、牙籤等物，無證據證明被告意圖欺騙他人對外使用；另餐廳門口
    之廣告看板、櫃臺前之招牌、餐盤等，並未扣案，被告並供陳均已拆除、移除不
    再使用，並於偵查中提出照片數幀為憑，又無證據證明現尚存在，爰均不為沒收
    之諭知。
據上論斷，應依刑事訴訟法第第二百九十九條第一項前段，商標法第六十二條第一款
、第七十七條、第六十四條，刑法第十一條前段、第四十二條第二項，罰金罰鍰提高
標準條例第二條，現行法規所定貨幣單位折算新臺幣條例第二條，判決如主文。本案
經檢察官陳麗芬到庭執行職務
中      華      民      國      九十    年      二      月    二十二    日
                                    臺灣臺北地方法院智慧財產法庭
                                        法  官  吳靜怡
右正本證明與原本無異。
如不服本判決，應於判決送達後十日內，向本院提出上訴狀。
                                        書記官  李春松
中      華      民      國      九十    年      三      月      一      日
附錄本論罪科刑法條全文：
商標法第六十二條
意圖欺騙他人，有左列情事之一者，處三年以下有期徒刑、拘役或科或併科新臺幣二
十萬元以下罰金：
一、於同一商品或類似商品，使用相同或近似於他人註冊商標之圖樣者。
二、於有關同一商品或類似商品之廣告、標帖、說明書、價目表或其他文書，附加相
    同或近似於他人註冊商標圖樣而陳列或散布者。
商標法第七十七條
服務標章、證明標章及團體標章除本章另有規定外，依其性質準用本法有關商標之規
定。


司法院資訊處製作；財團法人民間司法改革基金會備份。
